【裁判字號】    98,行專訴,119
【裁判日期】    990325
【裁判案由】    新型專利舉發
【裁判全文】
智慧財產法院行政判決
                                   98年度行專訴字第119號
                                   99年3月4日辯論終結
原      告  鎧渝國際企業有限公司
代  表  人  甲○○
被      告  經濟部智慧財產局
代  表  人  乙○○（局長）
訴訟代理人  戊○○
     .      己○○
參  加  人  三星科技股份有限公司
代  表  人  丙○○
                          送達
上列當事人間因新型專利舉發事件，原告不服經濟部中華民國98
年9 月2 日經訴字第09806117130 號訴願決定，提起行政訴訟。
本院判決如下：
    主  文
原告之訴駁回。
訴訟費用由原告負擔。
    事實及理由
一、事實概要：
    緣原告前於93年11月12日以「鑽尾螺絲成型機轉盤結構」向
    被告申請新型專利，經被告編為第93218088號進行形式審查
    准予專利後，發給新型第M265135 號專利證書（下稱系爭專
    利）。嗣參加人以其有違專利法第94條第1 項第1 款及第4
    項之規定，不符新型專利要件，對之提起舉發。案經被告審
    查，於96年11月21日以（96）智專三（三）05025 字第0962
    0648300 號專利舉發審定書為「舉發不成立」之處分。參加
    人不服，訴經經濟部以97年9 月8 日經訴字第09706111530
    號訴願決定書，認參加人所提舉發證據二足證系爭專利不具
    進步性及被告就系爭專利舉發案亦有「訴外審查禁止」之違
    法及漏未審酌之違誤等理由，將原處分撤銷，責由被告另為
    適法之處分。案經被告重為審查，認系爭專利有違專利法第
    94條第4 項之規定，於98年3 月17日以（98）智專三（三）
    05025 字第09820153220 號專利舉發審定書為「舉發成立，
    應撤銷專利權」之處分。原告不服，提起訴願，經遭決定駁
    回，遂向本院提起行政訴訟。本院因認本件訴訟之結果，倘
    認訴願決定及原處分應予撤銷，參加人之權利或法律上利益
    將受損害，乃依行政訴訟法第42條第1 項規定，依職權裁定
    命其獨立參加本件被告之訴訟。
二、原告主張：
  (一)系爭專利之專利說明書及申請專利範圍第1 項所揭露之技術
    並非僅著重在「轉盤結構」本身：申請專利範圍第1 項之前
    言部分已揭露與其他元件之組合關係。專利說明書【先前技
    術】段落前四行、以及專利說明書【實施方式】段落前四行
    等，均有揭露與其他組件之配合關係，亦已顯示出系爭專利
    「轉盤結構」係位於鑽尾螺絲成型機的哪個部位及功能。
  (二)系爭專利已界定使用於夾持螺絲胚料之必要技術特徵：由系
    爭專利之專利說明書【先前技術】段落文字說明及配合圖示
    第四A 圖中可明確得知，螺絲胚料於進入轉盤結構5 後，則
    螺絲胚料之頭端會卡制於轉盤結構之盤體上方，桿部則以半
    懸吊狀態穿經該夾槽，藉此螺絲胚料即能受帶動隨該轉盤結
    構5 旋轉至衝合模具上方，最後進行桿部尾端之鑽尾衝鍛成
    型加工；另參考第二次勘驗照片，亦可見系爭專利轉盤輸送
    螺絲胚料之狀態係採懸吊方式，且系爭專利該夾合件3 、4
    上之夾槽31、41即是以卡制方式夾持螺絲胚料之部位，亦是
    實際接觸螺絲胚料的部位，無需再另外添設一夾持機構。
  (三)系爭專利可達到「提高使用壽命」是以單一夾槽而言，證據
    二所指之「使用壽命」，是以多個刀槽使用次數之總合而言
    ，故兩者比對之基礎、限制條件、參數已經不對等，當然兩
    者所指之「使用壽命」功效是不相同。
  (四)系爭專利可達到「降低材料成本」係指「單以該夾槽41部位
    為高碳鋼材質製成能降低大量使用高碳鋼的成本」，主體為
    對「轉盤加工製造商」而言；而證據二於「訂購上」「節省
    麻煩」之主體是「購買者」，故兩者比對之基礎、限制條件
    、參數已經不對等，該當兩者所指之「降低材料成本」功效
    不同；再者，「節省訂購麻煩」不等同於「降低材料成本」
    。
  (五)被告與經濟部訴願審議委員會均認為「系爭專利與證據二均
    屬同一技術領域」，卻又認為「系爭專利為簡單轉用證據二
    之技術」，此兩觀點為自相矛盾。依專利審查基準第2-3-24
    頁最後一行「轉用發明，指將某一技術領域之先前技術轉用
    至其他技術領域之發明。」換言之，所謂「轉用」係指兩種
    不同技術領域而言，則與原處分所指「系爭專利與證據二均
    屬同一技術領域」之說法不一，有嚴重違誤。
  (六)被告針對系爭專利未作整體技術考量：系爭專利之整體技術
    內容，係基於解決習知輸送轉盤結構所必需具有【輸送及夾
    合】基礎功效下，進一步包含有【增進使用壽命】、【降低
    成本】、及【創意組合】之功效，故系爭專利為「輸送用」
    之轉盤；證據二明顯為「刀具用」之轉盤，既無法達到【輸
    送及夾合】，於用途上已有落差，且比對條件不對等，被告
    直接將系爭案與證據二作功效上之進步性比對，為錯誤、且
    不合理之比對方式，已違反平等原則。
  (七)系爭專利之附屬項具有進步性：1.系爭專利利用於容置槽內
    設有突緣，可提供夾合件嵌入時之撐抵效果，該夾合件並可
    據以降低厚度，確可達到提高夾合件之穩固定位與降低成本
    之功效；惟此一「提高夾合件之穩固定位」功效未見於證據
    二文字中，被告無解釋其判斷基礎、依據理由及概念為何，
    即未充分考量逕自臆測而認為所屬領域通常知識者可輕易完
    成，簡單帶過，實已違反公平原則；2.被告與經濟部訴願審
    議委員會均認為「系爭專利申請專利範圍第2 項與證據二均
    屬同一技術領域」，卻又認為「系爭專利申請專利範圍第2
    項為簡單轉用證據二之技術」，為自相矛盾之說法；3.被告
    與經濟部訴願審議委員會均認為「系爭專利申請專利範圍第
    3 、4 項與證據二均屬同一技術領域」，卻又認為「系爭專
    利申請專利範圍第3 、4 項為簡單轉用證據二之技術」，為
    自相矛盾之說法；4.證據二之文字中未揭露「材質」相關字
    眼，無法證明系爭專利申請專利範圍第3 、4 項不具進步性
    ；被告未解釋其判斷基礎、依據理由及概念為何，即未充分
    考量逕自臆測而認為所屬領域通常知識者可輕易完成，實已
    違反公平原則。
  (八)系爭專利之「轉盤」即作為輸送用，此領域之通常知識者則
    會朝「輸送組」、「運輸組」循序漸進之思考方向作構件上
    之應用與結合，並不會與證據二之「刀具組」作聯想；被告
    簡單以「所屬領域通常知識者可輕易完成之說詞」，未說明
    「輸送組」與「刀具組」兩者可相互聯想之技術、原理、概
    念或理由，實無法令人信服等情。
  (九)並聲明求為判決撤銷訴願決定及原處分。
三、被告則以：
  (一)依據系爭專利申請專利範圍第1 項所載，為一種鑽尾螺絲成
    型機轉盤結構，其主要係將螺絲胚料夾固於轉盤夾槽並透過
    傳動結構以將胚料送入成型模具衝壓成型，其主要特徵在於
    ：該轉盤1 周緣等距設有複數個容置槽2 ，於各容置槽2 內
    嵌固有一夾合件3 ，該夾合件3 並設具設有開口夾槽31以供
    夾合胚料；使該夾合件3 係可採高碳鋼材質製成，則該轉盤
    之中央母材可改用較夾合件次級之材質製成者，即可提高結
    構使用壽命與降低成本，確可達創新實用性與經濟效益者。
    舉發證據二係「三星五金工廠股份有限公司」於1999年3 月
    31日發行之產品型錄正本；另查第1 次現場勘驗機器（螺帽
    鍛造機、螺帽成型機）之圓形切割工具與舉發證據二型錄內
    頁左下角之圓形切割工具相符，故證據二之圓形切割工具與
    第1 次現場勘驗機器之圓形切割工具相同，可相互勾稽，為
    同一事實基礎之關聯性證據。該第1 次現場勘驗之圓形切割
    工具係裝設於螺帽鍛造機內，其圓形切割工具轉盤周邊具有
    5 個圓弧形容置凹槽，各容置凹槽嵌固具梯形凹部之刀塊，
    各刀塊邊緣為刀刃，用以切斷螺帽線材，切斷之螺帽線材則
    須作進一步之螺帽成型加工。次查，第2 次現場勘驗機器係
    鑽尾螺絲成型機轉盤結構，其轉盤結構係裝設於鑽尾螺絲成
    型機上（該鑽尾螺絲成型機之轉盤結構經勘驗確認與系爭專
    利申請專利範圍所載內容相符），該轉盤結構具有5 個容置
    槽，各容置槽內嵌固一具開口之夾合件，轉盤結構每轉動一
    角度，轉盤夾合件夾固輸送一個螺絲胚料，供該鑽尾螺絲成
    型機將螺絲胚料衝製成一個螺絲鑽尾，衝製完之螺絲鑽尾須
    作進一步之螺絲成型加工。該第1 次現場勘驗之圓形切割工
    具與系爭專利申請專利範圍第1 項作比較，該第1 次現場勘
    驗之圓形切割工具係裝設於螺帽鍛造機、螺帽成型機內，其
    圓形切割工具轉盤周邊具有5 個圓弧形容置凹槽，各容置凹
    槽嵌固具梯形凹部之刀塊，各刀塊邊緣為刀刃，用以切斷螺
    帽線材，與系爭專利之鑽尾螺絲成型機之轉盤結構，係將螺
    絲胚料夾固於轉盤夾槽，並透過傳動結構將胚料送入成型模
    具衝壓成型，轉盤1 周緣等距設有複數個容置槽2 ，於各容
    置槽2 內嵌固有一夾合件3 ，該夾合件3 並設具設有開口夾
    槽31以供夾合胚料，二者整體構造不同，證據二及第1 次現
    場勘驗之圓形切割工具與系爭專利申請專利範圍第1 項之構
    造不同。再查，系爭專利說明書及申請專利範圍第1 項僅著
    重在「轉盤結構」本身，並未論及「轉盤結構」與「鑽尾螺
    絲成型機」上其他元件之間的組合關係，且並未界定使用於
    夾持螺絲胚料之必要技術特徵；而就系爭專利之「轉盤結構
    」而言，其與證據二之「圓形切割工具」在結構特徵上係屬
    相似，且在提高使用壽命及降低材料成本之功效上並無明顯
    差異；又系爭專利應用於鑽尾螺絲成型機與證據二應用於螺
    帽鍛造成型機，均屬於螺絲、螺帽成型加工製程之技術領域
    （兩者屬相關之技術領域），是系爭專利申請專利範圍第1
    項為其所屬技術領域中具有通常知識者，依申請前之先前技
    術顯能輕易完成，證據二足以證明系爭專利申請專利範圍第
    1 項不具進步性。
  (二)系爭專利容置槽2 設具有突緣21，以提供夾合件4 之支撐定
    位效果，且可降低夾合件之厚度之技術，係相當於證據二（
    參酌第1 次現場勘驗機器）容置凹槽上設突緣可嵌固刀塊以
    提供刀塊支撐定位效果之技術，系爭專利申請專利範圍第2
    項之技術係為其所屬技術領域中具有通常知識者，依申請前
    之先前技術顯能輕易完成，證據二可證明系爭專利申請專利
    範圍第2 項不具進步性。再查證據二（參酌第1 次現場勘驗
    機器）之圓形切割工具其轉盤元件與嵌固具梯形凹部之刀塊
    之材質亦係分別採用二種不同之碳鋼材料製成，且可達提高
    結構使用壽命與降低成本之功效，系爭專利申請專利範圍第
    3 、4 項係為其所屬技術領域中具有通常知識者，依申請前
    之先前技術顯能輕易完成，證據二可證明系爭專利申請專利
    範圍第3 、4 項不具進步性等語，資為抗辯。
  (三)並聲明求為判決駁回原告之訴。
四、參加人未於本院準備程序及言詞辯論期日到場，其以書狀主
    張：
  (一)系爭專利範圍第1 、2 項所界定之轉盤結構，確實相同於舉
    發證據二、四之產品型錄，又舉發證據六、七之出口報單及
    設計圖藍本已可說明具有相同結構之物品，早在系爭專利申
    請前已公開使用：雖然依舉發證據一該系爭專利係使用於鑽
    尾螺絲成型機之送料設備，與舉發證據二、四產品係用於螺
    帽鍛造機之切割設備，看似結構、功能及目的等有所不同，
    但其實是將系爭專利之「使用環境」（含與其他元件之組合
    關係）解釋為系爭專利之申請專利範圍一部分所導致之審查
    偏差結果。換言之，由系爭專利之請求項1 可知，系爭專利
    之專利範圍確為一種「轉盤結構」，而非申請一種「具有轉
    盤結構之鑽尾螺絲成型機」，而系爭專利之主要目的亦為提
    高結構使用目的及降低成本，因此無論是專利請求項1 之界
    定或是系爭專利之功效而言，皆是來自於「轉盤結構」，因
    此系爭專利之申請標的確實為一種「轉盤結構」，至於鑽尾
    螺絲成型機及其他元件等敘述則應視為「使用環境」，不應
    解釋為系爭專利的申請專利範圍一部分。在摒除使用環境之
    後單就「轉盤結構」來與舉發證據二、四作比對，即可了解
    ，兩者不論於結構或目的功效都相同，而舉發證據二、四之
    產品也已公開並使用已久，因此系爭專利難謂為具有新穎性
    。
  (二)系爭專利所屬之技術領域，係螺絲螺帽成型加工領域中具有
    通常知識，依申請前之舉發證據二作簡易之轉用、置換顯能
    輕易完成者；退步言，即使將使用環境列為限制因素後，系
    爭專利所屬之技術領域，即轉盤結構之設計由單一材料研製
    改為依據磨耗度分別以數種材料結合研製，具有提高物品壽
    命並且降低成本之目的功效，除已使用在舉發證據二之鍛造
    部品成型機上，另於螺絲螺帽成型領域之沖棒、牙攻（頭部
    採用鎢鋼材質）等產品等皆有類似應用，亦皆為提高物品壽
    命並且降低成本之目的功效。因此系爭專利僅將此類技術一
    成不變地使用並置換於鑽尾螺絲成型機上，而此種置換對於
    螺絲螺帽成型領域中具有通常知識者確實極為習知，難謂為
    具有進步性。
  (三)並聲明求為判決駁回原告之訴。
五、得心證之理由：
  (一)按凡利用自然法則之技術思想，對物品之形狀、構造或裝置
    之創作，而可供產業上利用之新型者，得依法申請取得新型
    專利，固為專利法第93條及第94條第1 項前段所規定。惟如
    新型「為其所屬技術領域中具有通常知識者依申請前之先前
    技術顯能輕易完成時」仍不得依本法申請取得新型專利，復
    為同法第94條第4 項所明定。
  (二)本件系爭第93218088號「鑽尾螺絲成型機轉盤結構」新型專
    利案，其申請專利範圍共4 項，第1 項為獨立項，餘為附屬
    項（其相關圖式如附圖一所示）。其內容為：
  1.一種鑽尾螺絲成型機轉盤結構，其主要係將螺絲胚料夾固於
    轉盤夾槽並透過傳動結構以將胚料送入成型模具衝壓成型，
    其主要特徵在於：該轉盤周緣等距設有複數個容置槽，於各
    容置槽內嵌固有一夾合件，該夾合件並設具設有開口夾槽以
    供夾合胚料；使該夾合件係可採高碳鋼材質製成，則該轉盤
    之中央母材可改用較夾合件次級之材質製成者，即可提高結
    構使用壽命與降低成本，確可達創新實用性與經濟效益者。
  2.依據申請專利範圍第1 項所述之鑽尾螺絲成型機轉盤結構，
    其中，可設使該容置槽設具有突緣，以提供夾合件之支撐定
    位效果，且可降低夾合件之厚度，據以提高使用壽命與降低
    成本之功效
  3.依據申請專利範圍第1 項所述之鑽尾螺絲成型機轉盤結構，
    其中，該夾合件係可為一般鎢鋼或其他高碳鋼材質者。
  4.依據申請專利範圍第1 項所述之鑽尾螺絲成型機轉盤結構，
    其中，該轉盤中央母材係可為一般低碳或中碳鋼材質者。
  (三)原告所提之舉發證據二為「三星五金工廠股份有限公司」於
    西元1999年3 月31日發行之產品型錄正本（其相關圖式如附
    圖一所示）；證據三為證據二之「圓形切割工具」與系爭專
    利第3 圖之比對圖（為證據二之補強證據，應併證據二審查
    ）；證據四為西元2002年5/6 月出刊之「螺絲世界雙月刊」
    雜誌正本；證據五為證據四上刊載之「cutting blade 」物
    品與系爭專利第3 圖之比對圖；證據六為原告公司於93 年8
    月27日出口一批貨物至法國之出口報單及出口貨物明細表正
    本；證據七為產品型號「J500201F00」之「切割工具」之設
    計藍圖影本；證據八為證據七與系爭專利之比對圖。
  (四)舉發證據二之「Toolings PerCustomers ’Blue Prints 」
    產品型錄內頁左下角所刊載之「圓形切割工具」，該「刀具
    」有一材料顏色較淺之轉盤(A1)以及5 個等角度位於轉盤(A
    1)邊緣且材料顏色較深的夾合件(A2)，且供夾合件(A2)安裝
    的容置槽(A11) 下方具有與轉盤材料顏色相同之突緣(A12)
    ，而每個夾合件(A2)上都具有一個開口夾槽(A21) ，此結構
    特徵與系爭專利申請專利範圍第1 項獨立項之結構特徵相似
    ，固並不相同，惟就系爭專利之進步性而言，其專利說明書
    及申請專利範圍第1 項僅著重在「轉盤結構」本身，並未論
    及「轉盤結構」與「鑽尾螺絲成型機」上其他元件之間的組
    合關係，且並未界定使用於夾持螺絲胚料之必要技術特徵，
    亦未有關於「提高夾合件之穩固定位」功效之敘述；而就系
    爭專利之「轉盤結構」而言，其與證據二之「圓形切割工具
    」在結構特徵上係屬相似，且在提高使用壽命及降低材料成
    本之功效上亦屬相同；又系爭專利應用於鑽尾螺絲成型機與
    證據二應用於螺帽鍛造成型機，均屬於螺絲、螺帽之成型加
    工製程領域，是系爭專利申請專利範圍第1 項之創作係為其
    所屬技術領域中具有通常知識者，依申請前之證據二作簡易
    之置換使用顯能輕易完成者，自不具進步性。
  (五)系爭專利申請專利範圍第2 項附屬項所載之容置槽設具有突
    緣，以提供夾合件之支撐定位效果，且可降低夾合件之厚度
    之技術，與證據二之容置凹槽上設突緣可嵌固刀塊，產生可
    提供刀塊支撐定位效果之技術相當，故系爭專利申請專利範
    圍第2 項之技術係為其所屬技術領域中具有通常知識者，依
    申請前之證據二作簡易之置換使用顯能輕易完成者，證據二
    足以證明系爭專利申請專利範圍第2 項不具進步性。
  (六)系爭專利申請專利範圍第3 項附屬項之夾合件係可為一般鎢
    鋼或其他高碳鋼材質者；第4 項附屬項之該轉盤中央母材係
    可為一般低碳或中碳鋼材質者。而證據二之圓形切割工具，
    其轉盤元件與嵌固具梯形凹部之刀塊之材質亦係分別採用二
    種不同之碳鋼材料所製成，且具有提高結構之使用壽命及降
    低成本等功效，故系爭專利申請專利範圍第3 及4 項亦係為
    其所屬技術領域中具有通常知識者，依申請前之證據二作簡
    易之置換使用顯能輕易完成者，證據二足以證明系爭專利申
    請專利範圍第3 及4 項不具進步性。
六、綜上所述，證據二足以證明系爭專利申請專利範圍第1 項獨
    立項及第2 至4 項之附屬項不具進步性。從而，被告以系爭
    專利違反首揭專利法第94條第4 項之規定，所為「舉發成立
    ，應撤銷專利權」之處分，核無違誤，訴願決定予以維持，
    亦無不合。原告訴請撤銷原處分及訴願決定，為無理由，應
    予駁回。
七、據上論結，本件原告之訴為無理由，依智慧財產案件審理法
    第1條 ，行政訴訟法第98條第1 項前段，判決如主文。
中    華    民    國    99     年    3     月    25   日
                    智慧財產法院第二庭
                          審判長法  官  陳國成
                                法  官  蔡惠如
                                法  官  陳忠行
以上正本係照原本作成。
如不服本判決，應於送達後20日內，向本院提出上訴狀並表明上
訴理由，如於本判決宣示後送達前提起上訴者，應於判決送達後
20日內補提上訴理由書（須按他造人數附繕本）。
中    華    民    國    99     年    3     月    25   日
                                書記官  陳士軒


司法院資訊處製作；財團法人民間司法改革基金會備份。
